---
title: "Modélisation des Séries Temporelles - Prix de l'or"
author: ""
date: "2023-10-11"
output:
  html_document:
    df_print: paged
  word_document: default
  pdf_document: default
---

## 1 - Importer les librairies nécessaires
```{r}
#install.packages('dygraphs')
#install.packages('quantmod')
#install.packages('tseries')
#install.packages('stats')
#install.packages('forecast')
library(dygraphs)
suppressMessages(library(quantmod))
library(tseries)
library(stats)
library(forecast)
```

## 2- Importer les prix de l'or depuis **yahoo finance**

 **Définition des dates**
```{r}
start_date <- as.Date("2020-01-01")
end_date <- as.Date("2022-12-31")
```  

**Importation des prix "raw"**
```{r}
getSymbols("GC=F",
           src = "yahoo", 
           from = start_date, 
           to = end_date,
)
```

Ce code retourne les prix de l'or en USD par ounce (31 grammes).

**Sélection du prix de fermeture**
```{r}
gold <- data.frame(
                      Date = index(`GC=F`),
                      Price = `GC=F`$`GC=F.Close`
                      )
head(gold)
```

## 3 - Visualisation des données et analyse descriptive

**Visualisation**
```{r}
plot(x = gold$Date, 
     y = gold$GC.F.Close, 
     type = "l", 
     main = "Daily Price of Gold for the Period between 01-Jan-2020 & 31-Dec-2022 in USD per OUNCE",
     xlab = "Day",
     ylab = "Price of Gold in USD per OUNCE",
     col= "red"
     )
points(x = gold$Date, 
       y = gold$GC.F.Close, 
       cex =0.5
       )

#Tracé avec sélecteur
close <- Cl(`GC=F`)
dygraph(close,) %>% 
  dyRangeSelector()
```

**Analyse Descriptive**
```{r}
summary(gold)
hist(gold$GC.F.Close)
boxplot(gold$GC.F.Close)
gold[match(min(gold$GC.F.Close),gold$GC.F.Close),]
```

   **O**n constate que la période Fév 2020 et Mars 2020 est marqué par une chutte des prix. **En fait**, cette période est celle du pique de la pandémie du covid 19. De plus, le minimum a été marqué le 19 Mars 2020; une recherche sur internet montre que "On March 19, 2020, the Italian death toll from COVID-19 surpassed China’s official total, making it the worst-affected country in the world 1. The State of California with 910 cases of COVID-19 locked down and ordered people to “stay at home”". Ces informations n'expliquent pas vraiment pourquoi cette date était le minimum. **Par contre**, ceci peut etre expliqué par le fait qu'à cause de la chutte pendant cette période, les vendeurs -qui veulent minimiser leurs pertes- ont commencé à pousser le marché vers le bas avant que les acheteurs interviennent.

```{r}
par(mfrow = c(2,3))
plot(x = gold$GC.F.Close[2: length(gold$GC.F.Close)], y = gold$GC.F.Close[1:(length(gold$GC.F.Close)-1)], xlab = "Y[t+1]", ylab="Y[t]")
plot(x = gold$GC.F.Close[3: length(gold$GC.F.Close)], y = gold$GC.F.Close[1:(length(gold$GC.F.Close)-2)], xlab = "Y[t+2]", ylab="Y[t]")
plot(x = gold$GC.F.Close[4: length(gold$GC.F.Close)], y = gold$GC.F.Close[1:(length(gold$GC.F.Close)-3)], xlab = "Y[t+3]", ylab="Y[t]")
plot(x = gold$GC.F.Close[5: length(gold$GC.F.Close)], y = gold$GC.F.Close[1:(length(gold$GC.F.Close)-4)], xlab = "Y[t+4]", ylab="Y[t]")
plot(x = gold$GC.F.Close[6: length(gold$GC.F.Close)], y = gold$GC.F.Close[1:(length(gold$GC.F.Close)-5)], xlab = "Y[t+5]", ylab="Y[t]")
plot(x = gold$GC.F.Close[7: length(gold$GC.F.Close)], y = gold$GC.F.Close[1:(length(gold$GC.F.Close)-6)], xlab = "Y[t+6]", ylab="Y[t]")
```

   **L**e tracé de Y[t] en fonction de Y[t+1], Y[t+2], Y[t+3], Y[t+4], Y[t+5], Y[t+6] montre qu'il y a un dépendance linéaire. Ceci n'est pas bizarre puisque les marchés financiers sont influencés par un large éventail de facteurs, y compris les indicateurs économiques, les événements géopolitiques, le sentiment des investisseurs, et les dynamiques d'offre et de demande. **Cependant**, la corrélation n'implique pas la causalité.

## 4 - Division des données et conversion en série temporelle (ts)
**A**fin d'éviter le phénomène de surapprentissage, on divise nos données en deux parties: une pour construire le modèle et une autre pour l'évaluer.

```{r}
gold.training <- gold[gold$Date <= "2022-10-01",]
gold.test <- gold[gold$Date > "2022-10-01",]
data <- ts(gold.training$GC.F.Close, frequency = 12)
data <- na.omit(data)
```

## 5 - Analyse du modèle de la série

**Décomposition de la série temporelle**
```{r}
par(mfrow = c(1,1))
decomposition <- decompose(x = data)
plot(decomposition)
```

**Différenciations de la série temporelle**

Afin d'éliminer la tendance et la saisonalité, on applique une différenction normale et une différenciation saisonière.

```{r}
differenciation.normal <- diff(x = data, lag = 1, differences = 1)
differenciation.seasonal <- diff(x = differenciation.normal, lag = 12, differences = 1)
plot(differenciation.normal)
plot(differenciation.seasonal)
```

**Modèle de la série différenciée**
```{r}
acf(as.vector(differenciation.seasonal), lag.max=30 , main='ACF de la série différenciée')
pacf(as.vector(differenciation.seasonal), lag.max=30,  main='PACF de la série différenciée' )
```

L'acf et la pacf de la série différnciée montre que le résidu n'est pas un bruit blanc à cause de la saisonalité qu'on remarque à h=12.   
Si on tient pas compte de l'effet de la saisonalité, l'acf et la pacf s'annulent directement. Donc, on peut dire que p=q=0.
Pour la saisonalité, l'analyse de la pacf conduit a un modèle du tyoe AR(2), Q = 2.
Au final, on opte pour un modèle SARIMA(0,1,0)(2,1,0)

**Modèle finale et analyse des résidus**
```{r}
model.etude_amélioré <- arima(data, order = c(0,1,0), seasonal = list(order=c(2,1,0), period = 12))
residus2 <- model.etude_amélioré$residuals 
acf(as.vector(residus2),lag.max=30,ylim=c(-1,1),main="ACF des résidus") 
pacf(as.vector(residus2),lag.max=30,ylim=c(-1,1),main="PACF des résidus")
```

D'après l'acf et la pacf, on peut dire que la série résiduelle s'agit d'un bruit blanc.

**Prévisions**

```{r}
Predictions.etude <-forecast(model.etude_amélioré,h=length(gold.test$Date), level=c(95,99))
min <- min(Predictions.etude$lower[,2])
max <- max(Predictions.etude$upper[,2])
plot(x = gold.test$Date, y = gold.test$GC.F.Close, type='l', ylim = c(min, max), col="black")
lines(x = gold.test$Date, y = Predictions.etude$mean, type = 'l', col="red")
lines(x = gold.test$Date, y = Predictions.etude$lower[,1], lty=2, col="green")
lines(x = gold.test$Date, y = Predictions.etude$upper[,1], lty=2, col="green")
lines(x = gold.test$Date, y = Predictions.etude$lower[,2], lty=2, col="blue")
lines(x = gold.test$Date, y = Predictions.etude$upper[,2], lty=2, col="blue")
legend("bottomleft", legend=c("Test Data", "Prediction", "Intervalle de prevision à 80%", "Intervall de Prévision à 90%"),
       col=c("black", "red", "green", "blue"), lty=c(1,1,2,2),cex = 0.5, )
grid(col = "lightgray", lty = "dotted")
```

**Evaluation du modèle**

```{r}
error.etude <- Predictions.etude$mean - gold.test$GC.F.Close
summary(error.etude)
MAE.etude <- mean(abs(error.etude))
MAE.etude
MSE.etude <- mean(error.etude^2)
MSE.etude
RMSE.etude <- sqrt(MSE.etude)
RMSE.etude
```

## 6 - Le modèle généré par R
```{r}
model <- auto.arima(data)
model
plot(x = gold.training$Date, y = gold.training$GC.F.Close, type="l", xlab = "Day", ylab="Price of gold per ounce in USD")
lines(gold.training$Date,fitted(model), col='red')
legend("bottomleft", legend=c("Training data", "Model Fitted "),
       col=c("black", "red"), lty=1,cex = 0.5)
```

**Analyse des résidus: Indépedance et stationarité**
```{r}
residuals <- model$residuals
residuals <- na.omit(residuals)
plot(residuals, type='l')

acf <- acf(residuals, lag.max = 20)
pacf <- pacf(residuals, lag.max = 20)

acf <- acf(residuals**2, lag.max = 20)
pacf <- pacf(residuals**2, lag.max = 20)
#test d'indépendance
ljung_box_test <- Box.test(residuals, lag = 5, type= "Ljung-Box")
ljung_box_test
ljung_box_test.squared <- Box.test(residuals^2, lag = 5, type ="Ljung-Box")
ljung_box_test.squared
#test de stationnarité
adf = adf.test(residuals)
adf
#test de kolmogrov
qqplot(x= residuals ,y = rnorm(length(gold.training$Date),0, 1))
ks.test(x=residuals,y=pnorm)
```
  
D'après le tracé de l'acf la pacf, on voit que la série résiduelle n'est pas un WN. Pour s'assurer, on réalise les tests suivant:  
  1 - Test de Lung Box sur la série résiduelle : p-valeur = 0.2205 => on ne dispose pas de      suffisamment de données statistiques pour conclure que les résidus du modèle ne sont pas corrélés.  
  2 - Test de Lung Box sur le carré de la série résiduelle: p-valeur presque nulle => les carrés des résidus ne sont pas indépendants. Cela suggère qu'il y a une structure de corrélation temporelle dans les carrés des résidus qui n'est pas correctement capturée par le modèle.  
  3 - Test de Stationarité: p-val presque nulle => résidus sont stationaire.  
  4 - Test de kolmogrov-Smirnov: p-valeur faible => non normalité de la série résiduelle.
  
## 7 - Backtesting

**Prévisons**
```{r}
Predictions <-forecast(model,h=length(gold.test$Date), level=c(95,99))
Predictions
min <- min(Predictions$lower[,2])
max <- max(Predictions$upper[,2])
plot(x = gold.test$Date, y = gold.test$GC.F.Close, type='l', ylim = c(min, max), col="black")
lines(x = gold.test$Date, y = Predictions$mean, type = 'l', col="red")
lines(x = gold.test$Date, y = Predictions$lower[,1], lty=2, col="green")
lines(x = gold.test$Date, y = Predictions$upper[,1], lty=2, col="green")
lines(x = gold.test$Date, y = Predictions$lower[,2], lty=2, col="blue")
lines(x = gold.test$Date, y = Predictions$upper[,2], lty=2, col="blue")
legend("bottomleft", legend=c("Test Data", "Prediction", "Intervalle de prevision à 80%", "Intervall de Prévision à 90%"),
       col=c("black", "red", "green", "blue"), lty=c(1,1,2,2),cex = 0.5, )
grid(col = "lightgray", lty = "dotted")




plot(x = gold$Date, y = gold$GC.F.Close, type='l', ylim = c(min, max), col="black")
abline(v = gold.test$Date[1], col = "blue")
lines(x = gold.test$Date, y = Predictions$mean, type = 'l', col="red")
lines(x = gold.test$Date, y = Predictions$lower[,1], lty=2, col="green")
lines(x = gold.test$Date, y = Predictions$upper[,1], lty=2, col="green")
lines(x = gold.test$Date, y = Predictions$lower[,2], lty=2, col="blue")
lines(x = gold.test$Date, y = Predictions$upper[,2], lty=2, col="blue")
legend("bottomleft", legend=c("Real data", "Prediction", "Intervalle de prevision à 80%", "Intervall de Prévision à 90%"),
       col=c("black", "red", "green", "blue"), lty=c(1,1,2,2),cex = 0.8)
grid(col = "lightgray", lty = "dotted")
```

**Evaluation du modèle**
```{r}
error <- Predictions$mean - gold.test$GC.F.Close
summary(error)
MAE <- mean(abs(error))
MAE
MSE <- mean(error^2)
MSE
RMSE <- sqrt(MSE)
RMSE
```
  
  
**Critique**

Le modèle proposé n'est pas un bon modèle. En effet, la prévision du marché des prix de l'or est beaucoup plus complexe et nécessite des modèles plus complexe qu'un SARIMA. Aussi, il ne faut pas oublier les évenements brusque qui inflencent le marché et qui ne peuvent pas être prédite à l'avance. Notons aussi que la taille des données est petite et qu'ils tombent sur période anomalie (COVID) qui a influencé faussement le modèle.

# 8 - Amélioration ..?


Comme j'ai signalé au début, la période 2020 était marqué par la crise sanitaire du COVID19. Ainsi, je vais supprimer la période janvier 2020 - mars 2020 dans l'espoir d'améliorer le modèle. En fait, l'idée est de supprimer les données anomalitiques et qui influent l'apprentissage.

**Première Amélioration**

On impose une saisonalité à auto.arima()

```{r}
gold.training.amélioré <- gold.training[gold.training$Date >= "2020-03-30",]
plot(x= gold.training.amélioré$Date, y = gold.training.amélioré$GC.F.Close, type= 'l')
data.amélioré <- ts(gold.training.amélioré$GC.F.Close, frequency = 12)
data.amélioré <- na.omit(data.amélioré)
model.amélioré <- auto.arima(data.amélioré, D=1, trace = TRUE, approximation = FALSE,allowdrift = T,allowmean = T)
model.amélioré
```
```{r}
Predictions.amélioré <-forecast(model.amélioré,h=length(gold.test$Date), level=c(95,99))
Predictions.amélioré
min <- min(Predictions.amélioré$lower[,2])
max <- max(Predictions.amélioré$upper[,2])
plot(x = gold.test$Date, y = gold.test$GC.F.Close, type='l', ylim = c(min, max), col="black", main = "Prévisions du modèle amélioré")
lines(x = gold.test$Date, y = Predictions.amélioré$mean, type = 'l', col="red")
lines(x = gold.test$Date, y = Predictions.amélioré$lower[,1], lty=2, col="green")
lines(x = gold.test$Date, y = Predictions.amélioré$upper[,1], lty=2, col="green")
lines(x = gold.test$Date, y = Predictions.amélioré$lower[,2], lty=2, col="blue")
lines(x = gold.test$Date, y = Predictions.amélioré$upper[,2], lty=2, col="blue")
legend("bottomleft", legend=c("Real data", "Prediction", "Intervalle de prevision à 80%", "Intervall de Prévision à 90%"),
       col=c("black", "red", "green", "blue"), lty=c(1,1,2,2),cex = 0.4)
grid(col = "lightgray", lty = "dotted")
```
```{r}
error.amélioré <- Predictions.amélioré$mean - gold.test$GC.F.Close
summary(error.amélioré)
MAE.amélioré <- mean(abs(error.amélioré))
MAE.amélioré
```


```{r}
MSE.amélioré <- mean(error.amélioré^2)
MSE.amélioré
RMSE.amélioré <- sqrt(MSE.amélioré)
RMSE.amélioré
```

**Deuxième Amélioration**

```{r}
model.amélioré2 <- auto.arima(data.amélioré)
model.amélioré2
```
```{r}
Predictions.amélioré2 <-forecast(model.amélioré2,h=length(gold.test$Date), level=c(95,99))
Predictions.amélioré2
min <- min(Predictions.amélioré2$lower[,2])
max <- max(Predictions.amélioré2$upper[,2])
plot(x = gold.test$Date, y = gold.test$GC.F.Close, type='l', ylim = c(min, max), col="black", main = "Prévisions du modèle amélioré 2.0")
lines(x = gold.test$Date, y = Predictions.amélioré2$mean, type = 'l', col="red")
lines(x = gold.test$Date, y = Predictions.amélioré2$lower[,1], lty=2, col="green")
lines(x = gold.test$Date, y = Predictions.amélioré2$upper[,1], lty=2, col="green")
lines(x = gold.test$Date, y = Predictions.amélioré2$lower[,2], lty=2, col="blue")
lines(x = gold.test$Date, y = Predictions.amélioré2$upper[,2], lty=2, col="blue")
legend("bottomleft", legend=c("Real data", "Prediction", "Intervalle de prevision à 80%", "Intervalle de Prévision à 90%"),
       col=c("black", "red", "green", "blue"), lty=c(1,1,2,2),cex = 0.4)
grid(col = "lightgray", lty = "dotted")
```

```{r}
error.amélioré2 <- Predictions.amélioré2$mean - gold.test$GC.F.Close
summary(error.amélioré2)
MAE.amélioré2 <- mean(abs(error.amélioré2))
MAE.amélioré2
```


```{r}
MSE.amélioré2 <- mean(error.amélioré2^2)
MSE.amélioré2
RMSE.amélioré2 <- sqrt(MSE.amélioré2)
RMSE.amélioré2
```

**Comparaison des modèles**


```{r}
x <- c("MAE","MAE","MAE","MAE","RMSE", "RMSE", "RMSE", "RMSE")
y <- c(MAE.etude,MAE, MAE.amélioré, MAE.amélioré2,RMSE.etude, RMSE, RMSE.amélioré, RMSE.amélioré2)
barplot(y , names.arg=x, col= c("red","green","blue","orange"))
legend("topright", legend = c("modèle issu de l'étude","modèle initiale", "modèle amélioré", "modèle améliorée 2.0"), col=c("red","green","blue","orange"),lty= 1, cex=0.5)
```

# 9 - Goodness of Fit

D'après la figure de comparaison des modèle, on conclut qu'une approximation du **goodness of fit** est donnée par le dernier modèle ARIMA(2,0,2)(1,0,0)[12]. L'erreur moyenne du modèle est entre 40 et 45 dollars, donc ce modèle n'est pas mauvais puisque le prix de l'or par ounce est de l'ordre de 2000 dollars.  
Aussi, la prévision de ce modèle montre une tendance croissante. Ainsi, pour un acheteur, il s'avère mieux de le faire au début. Pour un vendeur, le faire vers la fin. Aussi, la stratégie la plus logique est "go long".  




# FIN
    
